【裁判字號】    99,審訴,1910
【裁判日期】    990507
【裁判案由】    清償借款
【裁判全文】
臺灣臺北地方法院民事裁定            99年度審訴字第1910號
原      告  彰化商業銀行股份有限公司
法定代理人  丙○○
訴訟代理人  甲○○
被      告  乙○○
上列當事人間請求清償借款事件，本院裁定如下：
    主  文
本件被告乙○○部分移送臺灣嘉義地方法院。
    理  由
一、按當事人得以合意定第一審管轄法院；訴訟之全部或一部，
    法院認為無管轄權者，依原告聲請或依職權以裁定移送於其
    管轄法院。第24條之合意管轄，如當事人之一造為法人或商
    人，依其預定用於同類契約之條款而成立，按其情形顯失公
    平者，他造於為本案之言詞辯論前，得聲請移送於其管轄法
    院。民事訴訟法第24條第1 項前段、第28條第1 項、第2 項
    前段分別定有明文。考其立法意旨，在於當事人之一造為法
    人或商人時，通常占有經濟上之強勢地位，如因契約涉訟而
    須赴被告之住、居所地應訴，無論在組織及人員編制上，均
    尚難稱有重大不便。如法人或商人以預定用於同類契約之債
    務履行地或合意管轄條款，與非法人或商人之他造訂立契約
    時，他造就此類條款表面上雖有締約與否之自由，實際上幾
    無磋商或變更之餘地。則一旦因該契約涉訟，他造即必須遠
    赴法人或商人以定型化契約所預定之法院應訴，在考量應訴
    之不便，且多所勞費等程序上不利益之情況下，經濟上弱勢
    者往往被迫放棄應訴之機會，如此不僅顯失公平，並某程度
    侵害經濟上弱勢者在憲法上所保障之訴訟權，於是特別明文
    排除合意管轄規定之適用。是以，定型化契約當事人因此爭
    執涉訟時，如法人或商人據此向合意管轄法院起訴，在不影
    響當事人程序利益及浪費訴訟資源之情況下，非法人或商人
    之他造於為本案之言詞辯論前，得聲請移送於其管轄法院。
    因此，在無其他特別審判籍管轄法院之適用時，法院受理此
    種移轉管轄之聲請，自應依民事訴訟法第1 條「以原就被」
    原則定管轄法院。
二、經查，本件原告固主張依兩造合意訂立之借據一般條款第21
    條約定，兩造合意本院為第一審管轄法院，爰向本院起訴請
    求被告清償債務等語。惟查，本件被告乙○○之住所地在嘉
    義縣番路鄉民和村5 鄰客庄40號，有被告乙○○之全戶戶籍
    資料查詢結果及被告乙○○提出之民事移轉管轄聲請狀可稽
    ，則被告乙○○之日常生活作息之地點既在嘉義縣，於發生
    本契約紛爭須訴訟時，自以在該處應訴最稱便利。在考量勞
    力、時間及費用等程序利益之情況下，原告作為一法人，以
    事先擬定之契約條款約定本院為管轄法院，即屬顯失公平，
    為保護經濟上弱勢之被告，揆諸前揭規定及說明所示，本件
    即應排除合意管轄法院規定之適用。兩造間既無其他特別審
    判籍管轄法院規定之適用，依民事訴訟法第1 條第1 項之規
    定，自應由臺灣嘉義地方法院管轄，爰依被告乙○○之聲請
    將本件訴訟關於被告乙○○部分移送於該管轄法院。
三、依民事訴訟法第28條第1項，裁定如主文。
中    華    民    國    99    年    5     月     7    日
                  民事第六庭    法  官  劉又菁
以上正本係照原本作成
如不服本裁定應於送達後10日內向本院提出抗告狀，並繳納抗告
費新臺幣1,000元。
中    華    民    國    99    年    5     月    10    日
                                書記官  潘惠梅

司法院資訊處製作；財團法人民間司法改革基金會備份。
